【裁判字號】    89,判,2779
【裁判日期】    890921
【裁判案由】    營利事業所得稅
【裁判全文】
最  高  行  政  法  院  判  決                  八十九年度判字第二七七九號
    原      告  統一綜合證券股份有限公司
    代  表  人  乙○○
    訴訟代理人  甲○○
    被      告  財政部臺北市國稅局
    代  表  人  張盛和
右當事人間因營利事業所得稅事件，原告不服行政院中華民國八十七年十一月五日台
八十七訴字第五四五一三號再訴願決定，提起行政訴訟。本院判決如左︰
    主  文
原告之訴駁回。
訴訟費用由原告負擔。
    事  實
緣原告八十二年度營利事業所得稅結算申報，列報交際費新臺幣（下同）一○八、五
六一、四七八元，其中屬證券交易業務部分為三、○三四、八五八元，其餘一○五、
五二六、六二○元，係非屬證券交易業務部分。被告初查，核定證券交易業務收入免
稅部分之交際費全數認列，非證券交易收入應稅部分超限八四、九二一、七四七元，
予以剔除，核定交際費為二三、七○七、二四○元，證券交易所得虧損一○三、二七
五、二五九元，全年課稅所得額六一三、四二六、二二七元，並依所得稅法第一百條
之二第一項加計利息一、六四九、三三九元。原告不服，就交際費、證券交易所得及
加計利息部分，申經復查結果，除准予追認證券交易所得三、○○一元，變核定課稅
所得額為六一三、四二三、二二六元，註銷加計利息。原告復就交際費及證券交易所
得部分，訴經財政部台財訴第000000000號訴願決定將原處分撤銷，由被告
另為適法之處分。被告重核復查決定，將原告重行調整列報之交際費一○八、六二八
、九八七元，超出以應稅收入計算限額七、五三五、○三二元之差額一○一、○九三
、九五五元（重核復查決定誤為一○一、○九四、九五五元）轉列免稅部分，並視為
可直接歸屬免稅部分之交際費，自證券交易所得中減除，准予追認交際費八四、九二
一、七四七元，核定證券交易所得虧損一○四、八○七、二九五元，課稅所得額為五
二四、四八九、五二三元。原告再就證券交易有關交際費限額部分，提起訴願、再訴
願決定，均遭決定駁回，遂提起本件行政訴訟。茲摘兩造訴辯意旨於次：
原告起訴及補充理由狀略謂：一、按交際費限額之計算，應依所得稅法第三十七條、
營利事業所得稅查核準則（下稱查核準則）第八十條及財政部（八三）台財稅第八三
一六二○八九七號函規定辦理，上開法令僅規定營利事業交際費限額之計算方式，並
無營利事業之交際費限額需依應稅業務、免稅業務分別比較之規定。依查核準則第八
十條明定「一、營利事業列支之交際費經依規定取有憑證，並經查明與業務有關者，
應予認定，但其全年支付『總額』，以不超過左列最高標準為限」，可見稅法所稱之
交際費限額係以全公司交際費總額與依銷貨、進貨、勞務收入．．．等金額計算限額
之合計數作比較，並非分別以應稅部分、免稅部分比較。據此，原告八十二年度交際
費申報數一○八、六二八、九八七元，依原告申報之營業收入及進貨計算限額為一九
○、四二八、七九六元，並未超過稅法規定之可列支限額。二、財政部民國八十五年
八月九日台財稅第八五一九一四四○號函規定，以買賣有價證券為專業之綜合證券商
，其營業費用分攤原則為可明確歸屬者，得依個別歸屬認列，無明確歸屬者，得依費
用性質，分別選擇依部門薪資、員工人數或辦公室使用面積等作為合理歸屬之分攤基
礎，計算有價證券出售部分應分攤之費用。原告依前揭函釋規定，認定直接歸屬免稅
之自營部門證券部之交際費三九六、六四八元及依自營部門證券部員工人數佔原告全
部員工人數比例分攤交際費三、○三七、○○九元，上二項費用已包括於直接歸屬自
營部門營業費用總額三六、七四八、七三七元及分攤予自營部門行政部門費用總額六
、○三四、七六○元中。前揭函並未規定須將交際費從營業費用分攤計算中分離出來
。故依該函釋意旨，交際費直接歸屬自營部門部分三九六、六四八元及合理分攤予自
營部門部分三、○三七、○○九元兩者合計三、四三三、六五七元，已包含於直接歸
屬自營部門營業費用及分攤予自營部門行政部門費用之總額中，依自營部門免稅比例
計算營業費用歸列免稅部分，於有價證券收入項下減除即為已足。被告不應將超出應
稅部門交際費限額部分一○一、○九三、九五五元轉列自營部門，自出售有價證券收
入減除，以核計證券交易所得（損失）。依被告行政訴訟答辯書指出「所得稅法第三
十七條既明定業務上直接支付之交際費，依其經營目的分別訂有限額，自應分別依所
訂準計算限額，予以認定．．．」，並以此依原告之業務別計算限額，顯有違誤。重
核復查決定及訴願決定將原告全公司申報交際費金額超過以應稅部門收入計算限額差
額一○一、○九三、九五五元轉列免稅部門，該數額之費用與免稅之自營部門無關，
何能將其轉列免稅之自營部門？被告將應稅業務部門之營業費用（交際費）歸屬免稅
業務部門，顯係重覆減列，非但直接抵觸所得稅法及財政部台財稅第八五一九一四四
○四號函，且違反租稅公平。請撤銷被告初核、復查決定及訴願、再訴願決定等語。
被告答辯意旨略謂：本件被告重為復查決定，以原告依財政部八十五年九月九日台財
稅第八五一九一四四○四號函釋，自行核算自營部門扣除交際費三、四三三、六五七
元後之營業費用為三九、三四九、八四○元，惟其自營部門除出售有價證券免稅收入
外，尚有應稅之利息收入及股利收入，無法明確歸屬，依財政部八十三年二月八日台
財稅第八三一五八二四七二號函釋，按該部門出售證券收入、債券利息收入及投資收
益比例，計算出售有價證券出售部分應分攤之營業費用為三九、三四五、五三六元。
原告本期列報利息收入一四九、三八五、五二五元，大於其利息支出四七、九五四、
三一六元，依上開八五一九一四四○四號函釋，其有價證券出售部分應免分攤利息支
出，是其本期證券交易所得重新核算為虧損一○四、八○七、二九五元，准予追認四
、○一四、九五七元，變更核定全年所得額為四二五、二二九、二二一元，課稅所得
額為五二四、四八九、五二三元。原告以該函釋並未規定須將交際費用從營業費用分
攤計算中分離出來，被告將其交際費超出應稅部分之限額轉列至免稅之自營部門，自
其出售有價證券收入項下減除，有違所得稅法之相關規定云云。訴經財政部訴願決定
除持相同之論見外，並以原告未提示其交際費可直接歸屬於免稅及應稅業務之具體事
證供核，被告為正確計算其免稅所得額，經扣除其應稅業務收入可列支交際費之最高
限額七、五三五、○三二元後，餘額一○一、○九三、九五五元，認歸屬免稅業務相
關之交際費用，並無不當。又所得稅法第三十七條既明定業務上直接支付之交際費，
依其經營目的分別訂有限額，自應分別依所訂標準計算限額予以認定，被告將交際費
按應稅及免稅業務分別計算限額，再據以歸屬核認，並無不妥，而駁回其訴願。再訴
願決定亦以綜合證券商與一般投資公司之經營方式不同，其經紀（受託買賣及辦理融
券務收取手續費收入）、承銷（承銷證券取得承銷業務收入，如證券之報酬、代銷證
券手續費收入、承作業處理費收入、承銷輔導費收入及其他收入）、自營（自營部門
出售營業證券所獲得之利益）等各部門之組織架構業務明確，各該部門因經營部門業
務所發生之相關費用，自應個別歸屬於該部門收支損益項下之營業費用認列，僅管理
部門（無營業收入）之損失費用因無法明歸屬，始可按其費用性質，分別依部門薪資
、員工人數或辦公室使用面積等作為歸屬之分攤基礎。但行為時所得稅法第三十七條
規定交際費之列支係與業務直接有關者為限，綜合證券商之經紀、承銷、自營等各部
門經營業務所支付之交際費用，自應依交際對象歸屬於各業務部門項下之營業費用（
屬可明確歸屬之費用，應個別歸屬認列），並分別依行為時所得稅法第三十七條規定
標準限額列報。如由管理部門列支，並依業務部門薪資、員工人數或辦公室使用面積
等作為合理歸屬之分攤基礎，將造成自營部門免稅項目之相關成本費用歸由應稅項目
吸收，亦造成自營部門免項目之交際費限額歸由經紀部門應稅項目交際費限額吸收，
則綜合證券商將雙重獲益，不僅有失交際費限額列支之立法原意，並造成侵蝕稅源及
課稅不公平之不合理現象。是被告為正確計算免稅所得，依行為時所得稅法第三十七
條規定及財政部八十三年十一月二十三日台財稅字第八三一六二○八九七號函釋分別
核算。原告非屬出售有價證券應稅業務部分交際費可列支之限額及出售有價證券免稅
業務部分交際費可列支之限額，即以應稅及免稅業務部門分別核算交際費限額後，再
將超過應稅業務部門可列支之交際費限額部分，移由免稅部門核認。此係採對業者最
有利之計算方式，即將非屬出售有價證券應稅業務部分，讓業者享受全部之交際費限
額，再將超過應稅業務可列支之交際費限額部分歸屬為出售有價證券免稅業務部分之
費用，轉自有價證券出售收入項下認列，於法並無不合，一再訴願決定遞予維持，洵
屬正當，原告之訴為無理由，請判決駁回等語。
    理  由
本件被告代表人業已更換，被告陳明由新代表人張盛和承受訴訟，於法無違，應予准
許，合先敘明。次按「營利事業所得之計算，以其本年度收入總額減除各項成本費用
、損失及稅捐後之純益額為所得額。」「業務上直接支付之交際應酬費用，其經取得
確實單據者，得分別依左列之限度，列為費用或損失：一、以進貨為目的，於進貨時
所直接支付之交際應酬費用：全年進貨貨價在三千萬元以下者，以不超過全年進貨貨
價千分之一點五為限；經核准使用藍色申報書者，以不超過全年進貨貨價千分之二為
限。全年進貨貨價超過三千萬元至一億五千萬元者，超過部分所支付之交際應酬費用
，以不超過千分之一為限；經核准使用藍色申報書者，以不超過千分之一點五為限；
全年進貨貨價超過一億五千萬元至六億元者，超過部分所支付之交際應酬費用，以不
超過千分之零點五為限；經核准使用藍色申報書者，以不超千分之一為限。全年進貨
貨價超過六億元者，超過部分所支付之交際應酬費用，以不超過千分之零點二五為限
；經核准使用藍色申報書者，以不超過千分之零點五為限。二、以銷貨為目的，於銷
貨時直接所支付之交際應酬費用：全年銷貨貨價在三千萬元以下者，以不超過全年銷
貨貨價千分之四點五為限；經核准使用藍色申報書者，以不超過全年銷貨貨價千分之
六為限。全年銷貨貨價超過三千萬元至一億五千萬元者，超過部分所支付之交際應酬
費用，以不超過千分之三為限；經核准使用藍色申報書者，以不超過千分之四為限。
全年銷貨貨價超過一億五千萬元至六億元者，超過部分所支付之交際應酬費用，以不
超過千分之二為限；經核准使用藍色申報書，以不超過千分之三為限。全年銷貨貨價
超過六億元者，超過部分所支付之交際應酬費用，以不超過千分之一為限；經核准使
用藍色申報書者，以不超過千分之一點五為限。．．．四、以供給勞務或信用為業者
，以成立交易為目的，於成立交易時直接所支付之交際應酬費用：全年營業收益額在
九百萬元以下者，以不超過全年營業收益額千分之十為限；經核准使用藍色申報書者
，以不超過全年營業收益額千分之十二為限。全年營業收益額超過九百萬元至四千五
百萬元者，超過部分所支付之交際應酬費用，以不超過千分之六為限；經核准使用藍
色申報書者，以不超過千分之八為限。全年銷貨貨價超過四千五百萬元者，超過部分
所支付之交際應酬費用，以不超過千分之四為限；經核准使用藍色申報書者，以不超
過千分之六為限。」為行為時所得稅法第二十四條第一項、第三十七條第一項第一款
、第二款及第四款所明定。又「以買賣有價證券為專業之營利事業，因業務需要支付
之交際費，其全年支付總額，以不超過左列標準為限：（一）買賣有價證券，依所得
稅法第三十七條第一項第一款及第二款規定辦理。（二）因有價證券所得之股息、紅
利及利息（包括短期票券之利息收入）等投資收益，准併入營業收入總額，依所得稅
法第三十七條第一項第四款規定辦理，但投資收益百分之八十免計入所得額部分（現
行規定係全額免計），因實質免稅，則不應併計。」「一、營利事業於證券交易所得
停止課徵所得稅期間從事有價證券買賣，其營業費用及利息支出之分攤原則，前經本
部八十三年二月八日台財稅第八三一五八二四七二號函核釋有案。二、前開函釋說明
三所稱以有價證券買賣為專業之營利事業，其屬兼含經營證券交易法第十五條規定三
種證券業務之綜合證券商及依票券商管理辦法第七條所稱票券金融公司部分之分攤原
則補充核釋如下：（一）綜合證券商：１營業費用部分：其可明確歸屬者，得依個別
歸屬認列；無法明確歸屬者，得依費用性質，分別選擇依部門薪資、員工人數或辦公
室使用面積等作為合理歸屬之分攤基礎，計算有價證券出售部分應分攤之費用，不得
在課稅所得項下減除。惟其分攤方式經選定後，前後期應一致，不得變更。２利息支
出部分：其可明確歸屬者，得依個別歸屬認列；無法明確歸屬者，如利息收入大於利
息支出，則全部利息支出得在課稅所得項下減除；如利息收入小於利息支出，其利息
收支差額應以購買有價證券平均動用資金，占全體可運用資金比例作為合理歸屬之分
攤基礎，計算有價證券出售部分應分攤之利息，不得在課稅所得項下減除。所稱全體
可運用資金，包括自有資金及借入資金；所稱自有資金，係指淨值總額減除固定資產
淨額及存出保證金後之餘額；所稱比例計算，採月平均餘額計算之。‧‧‧」亦分別
為財政部八十三年十一月二十三日台財稅第00000000號及八十五年八月九日
台財稅第八五一九一四四○四號函解釋在案。
本件原告八十二年度營利事業所得稅結算申報，列報交際費一○八、五六一、四七八
元，其中屬證券交易業務部分為三、○三四、八五八元，其餘一○五、五二六、六二
○元，係非屬證券交易業務部分。被告初查，核定證券交易業務收入免稅部分之交際
費全數認列，非證券交易收入應稅部分超限八四、九二一、七四七元，予以剔除，核
定交際費為二三、七○七、二四○元，證券交易所得虧損一○三、二七五、二五九元
，全年課稅所得額六一三、四二六、二二七元，並依所得稅法第一百條之二第一項加
計利息一、六四九、三三九元。原告不服，就交際費、證券交易所得及加計利息部分
，申經復查結果，除准予追認證券交易所得三、○○一元，變核定課稅所得額為六一
三、四二三、二二六元，註銷加計利息。原告復就交際費及證券交易所得部分，訴經
財政部台財訴第000000000號訴願決定將原處分撤銷，由被告另為適法之處
分。被告重核復查決定，將原告列報交際費超出以應稅收入計算限額七、五三五、○
三二元之差額一○一、○九三、九五五元（重核復查決定誤為一○一、○九四、九五
五元）轉列免稅部分，並視為可直接歸屬免稅部分之交際費，自證券交易所得中減除
，准予追認交際費八四、九二一、七四七元，核定證券交易所得虧損一○四、八○七
、二九五元，課稅所得額為五二四、四八九、五二三元。原告再就證券交易有關交際
費限額部分，循序提起本件行政訴訟，主張所得稅法第三十七條、第八十條及財政部
上開00000000號、八五一九一四四○四號函釋，並無營利事業之交費限額需
依應稅業務、免稅業務分別比較之規定，其直接歸屬免稅自營部門之交際費三九六、
六四八元及依自營部門員工人數佔原告全部員工人數比例分攤交際費三、○三七、○
○九元，合計三、四三三、六五七元，已包括於直接歸屬自營部門營業費用總額三六
、七四八、七三七元及分攤予自營部門行政部門營業費用總六、○三四、七六○元中
。交際費依自營部門免稅比例計算營業費用歸列免稅部分，於有價證券收入項下減除
即為已足。被告不應將超出應稅部門交際費限額部分轉列自營部門，自出售有價證券
收入減除，以核計證券交易所得（損失）云云。然依所得稅法第二十四條第一項規定
意旨，關於營利事業之費用及損失，既為應稅收入及免稅收入所共同發生，且營利事
業出售證券交易所得已納入免稅範圍，倘免稅項目之相關成本、費用歸由應稅項目吸
收，營利事業將雙重獲益，不僅有失前開稅法立法原意，並造成侵蝕稅源課稅不合理
現象。且所得稅法第三十七條既明定業務上直接支付之交際費，依其經營目的分別訂
有限額，自應分別依所訂標準計算限額予以認定，不得將屬免稅收入之交際費限額，
轉由應稅收入吸收列支。原告係綜合證券商，綜合證券商之經紀（受託買賣及辦理融
券務收取手續費收入）、承銷（承銷證券取得承銷業務收入，如證券之報酬、代銷證
券手續費收入、承作業處理費收入、承銷輔導費收入及其他收入）、自營（自營部門
出售營業證券所獲得之利益）等各部門之組織架構業務明確，各該部門因經營部門業
務所發生之相關費用，歸屬明確，依前述財政部000000000號函釋，固得個
別歸屬於該部門收支損益項下之營業費用認列，僅管理部門（無營業收入）之損失費
用因無法明歸屬，可按其費用性質，分別依部門薪資、員工人數或辦公室使用面積等
作為歸屬之分攤基礎。但該函釋係就費用分為規定，並非排除所得稅法第三十七條所
定交際費限額規定之適用。如依該分攤方式計算之應稅部分交際費超過應稅部分所許
列支之限額，仍不許挪用免稅部分之交際費限額，准應稅部分超過其本身限額列支。
本件被告重核復查決定，以原告重行調整申報交際費一○八、六二八、九八七元，經
核未超過交際費可列支之限額（屬出售有價證券免稅業務部分，交際費可列支限額為
一、二八九、二四九、二五五，非屬出售有價證券應稅業務部分，交際費可列友之限
額為七、五三五、○三二元，合計可列支之限額為一、二九六、七八四、二五七元）
，乃變更核定交際費為一○八、六二八、九八七元。其中屬應稅業務可列友之最高限
額全數准予扣除，其餘一○一、○九三、九五五元轉由有價證券出售收人項下負擔。
原告依財政部前述八五一九一四四○四號函釋，扣除自營部門交際費三、四三三、六
五七元後，核算自營部門有價證券出售部分應分攤之營業費用雖僅三九、三四五、五
三六元。惟依所得稅法第三十七條規定分別核算原告非屬出售有價證券應稅業務部分
交際費可列支之限額及出售有價證券免稅業務部分交際費可列支之限額，即以應稅及
免稅業務部門分別核算交際費限額，應稅部分分攤之交際費超過其限額，本應剔除，
被告將超過應稅業務部門可列支之交際費限額部分，移由免稅部門核認，係採對業者
最有利之計算方式，將非屬出售有價證券應稅業務部分，讓業者享受全部之交際費限
額，再將超過應稅業務可列支之交際費限額部分歸屬為出售有價證券免稅業務部分之
費用，轉自有價證券出售收入項下認列，於原告並無不利。一再訴願決定遞予維，俱
無違誤，原告訴請撤銷，非有理由，應予駁回。又本件再訴願期間，關於綜合證券商
應稅及免稅業務部門之交際費之計算方式，亦經財政部八十七年九月二十二日以台財
字八七○六四八○一四號函釋在案，其意見相同，附此敘明。
據上論結，本件原告之訴為無理由，爰依行政訴訟施行法第二條、行政訴訟法第九十
八條第三項段，判決如主文。
中    華    民    國     八十九      年      九      月     二十一      日
              最 高 行 政 法 院 第 一 庭
                                審 判 長 法  官      黃  綠  星
                                         法  官      高  啟  燦
                                         法  官      蔡  進  田
                                         法  官      黃  璽  君
                                         法  官      廖  宏  明
右  正  本  證  明  與  原  本  無  異
                                         法院書記官  彭  秀  玲
中    華    民    國     八十九      年      九      月     二十一      日


司法院資訊處製作；財團法人民間司法改革基金會備份。
